【裁判字號】    90,訴,2357
【裁判日期】    920224
【裁判案由】    分割共有物
【裁判全文】
臺灣板橋地方法院民事判決  九十年度訴字第二三五七號
    原      告  丑○○
    訴訟代理人  鍾周亮律師
    被      告  辰  ○
    訴訟代理人  己○○
    被      告  未○○
                宙○○
    兼
    訴訟代理人  玄○○
    被      告  子○○○
                辛○○
                壬○○
                甲○○
                乙○○
                癸○○
                卯○○
                巳○○○
                酉○○
                申○○
    共      同
    訴訟代理人  吳尚昆律師
    複  代理人  林秋萍律師
    參  加  人  寅○○
                丁○○
                丙○○
                戊○○
                庚○○
                天○○
                戌○○
                亥○○
                宇○○
                地○○
                午○○
    共      同
    訴訟代理人  郭方桂律師
右當事人間請求分割共有物事件，本院判決如左：
    主      文
被告乙○○、癸○○、巳○○○、酉○○、申○○應就被繼承人李月英所有坐落台北
縣三重市○○段一０三０地號土地面積壹仟貳佰玖拾平方公尺應有部分四十分之一辦
理繼承登記（即由乙○○、癸○○、巳○○○、申○○、酉○○公同共有，其中乙○○、癸○○、巳○○○應繼分各四分之一，酉○○、申○○應繼分各八分之一）。
兩造共有坐落台北縣三重市○○段一０三０地號土地面積壹仟貳佰玖拾平方公尺應予
分割，其分割方法如附圖乙案所示，Ａ１部分面積貳佰陸拾壹平方公尺及Ａ２部分面
積壹佰參拾參點壹陸平方公尺均分歸被告宙○○、玄○○按乙案持分欄所示之應有部
分比例共有；Ｂ部分面積壹佰零柒點伍零平方公尺分歸原告所有；Ｃ部分面積柒拾壹
點陸柒平方公尺分歸被告辰○所有；Ｄ部分面積柒拾壹點陸柒平方公尺分歸被告未○○所有；Ｅ部分面積陸佰肆拾伍平方公尺分歸被告子○○○、壬○○、辛○○、甲○○、卯○○、乙○○、癸○○、巳○○○、酉○○、申○○按乙案持分欄所示之應有
部分比例共有（持分欄所示李月英應有部分四百分之二十，係由乙○○、癸○○、巳
○○○、酉○○、申○○繼承公同共有）。
訴訟費用由被告辰○、未○○各負擔十八分之一；被告宙○○負擔十二分之一；被告
玄○○負擔九分之二；被告子○○○、辛○○、壬○○各負擔四千分之一百二十；被
告甲○○負擔四千分之一百一十五；被告乙○○、癸○○、卯○○各負擔四千分之四
百七十五；被告乙○○、癸○○、巳○○○、酉○○、申○○連帶負擔四十分之一；
餘由原告負擔。參加訴訟費用由參加人負擔。
    事      實
甲：原告方面：
一、聲明：如主文第一、二項所示。
二、陳述：
（一）坐落台北縣三重市○○段一０三０地號土地面積一千二百九十平方公尺，係兩
      造共有，應有部分各如附表所示，其中原共有人李月英於本件起訴後死亡，其
      應有部分四十分之一，應由被告乙○○、癸○○、巳○○○、酉○○、申○○
      繼承公同共有。原告因於系爭土地上有合法建物即門牌號碼台北縣三重市○○
      街三０五號房屋，乃欲將土地分割以取得房屋坐落土地之單獨所有，惟系爭土
      地共有人眾多，無法協議分割，爰訴請被告乙○○、癸○○、巳○○○、酉○○、申○○就原共有人李月英應有部分辦理繼承登記，並將系爭土地准予裁判
      分割。
（二）原告於系爭土地上居住迄今達七十八年之久，對之有濃厚感情，且變賣價格遠
      低於市價，於原告及其他共有人均不利。又系爭土地上建物林立，分屬多數不
      同人所有，為免全部拆除影響社會資源及增加個人負擔，請以原物按附圖乙案
      所示分割。
三、證據：提出土地登記謄本、建物謄本、地價證明書、地籍圖、分割方案附圖及系
    爭土地現狀照片等件為證，並聲請勘驗系爭土地現場及囑託地政事務所測量。
乙：被告方面：
壹、被告宙○○、玄○○部分：
一、聲明：
（一）請求駁回原告之訴。
（二）如裁判分割，請依附圖甲案所示方法分割，將Ａ１部分面積二百九十五點一六
      平方公尺及Ａ２部分面積九十九平方公尺均分歸被告宙○○、玄○○保持共有
      ，其餘部分再分歸其他共有人。
二、陳述：渠等均為共有人之一，未曾使用系爭土地，亦未建有房屋，故分得土地應
    為空地。至於分割方法，應以原物分割，由其他共有人依房屋現狀分割，渠等則
    維持共有如附圖甲案所示Ａ１及Ａ２部分，並不同意變賣分割。
三、證據：提出地籍圖謄本一件為證。
貳、被告辰○、未○○、子○○○、辛○○、壬○○、甲○○、乙○○、癸○○、卯
    ○○、巳○○○、酉○○、申○○部分：
一、聲明：同意原告分割方案。
二、陳述：按共有物之分割，如部分共有人曾明示就其分得部分仍維持共有關係，則
    法院為分割共有物之判決，自得就該部分維持共有關係。且按法院裁判分割共有
    物，應斟酌各共有人之意願、利害關係及其分得部分所得利用之價值等情形，為
    適當公平之分割。故共有人各自提出之分割方法，縱未就共有土地全部為完整之
    規劃，法院仍應斟酌其意願是否妥適。而定共有物分割之方法，固可由法院自由
    裁量，惟仍應斟酌各共有人之意願、共有物之性質、經濟效用及全體共有人之利
    益等情形，為適當公平之分割。本件被告等人均為系爭土地之共有人，且於系爭
    土地又建有地上物，參加人等亦對前開土地主張權利，為免降低分割後之土地利
    用價值，並兼顧兩造彼此免於拆屋還地之困擾而損害原建物之經濟價值，請依建
    物現狀而為分割。
參、參加人寅○○、丁○○、丙○○、戊○○、庚○○、天○○、戌○○、宇○○、
    地○○、午○○部分：
一、聲明：同意原告分割方案。
二、陳述：
（一）參加人對於本訴訟有利害關係。參加人所有於系爭土地上之房屋，就該房屋之
      基地有使用權，且參加人就系爭土地所有權應有部分因信託關係登記予被告等
      人，有本院及臺灣高等法院確定判決在卷足憑，原告訴請被告分割共有物之本
      件訴訟，若被告受不利之判決，將影響參加人所有系爭土地上房屋之基地使用
      權，是參加人對於本件訴訟有法律上之利害關係，爰依民事訴訟法第五十八條
      第一項之規定參加本訴訟。
（二）參加人所有坐落於系爭土地上之建物，均有合法之使用權源，而自當初共有人
      同意參加人使用該系爭土地建屋迄今，已三十五年有餘，為免參加人拆屋之經
      濟上損害，請依土地使用現狀而為分割，細微之土地面積差距無庸補償。
（三）系爭土地原為訴外人李水所有，當時即依土地使用分類價值分予子孫三房，由
      大房取得一半，二、三房各取得四分之一，分產當時尚無所有權狀，並未分割
      所有權，亦無書面，僅以口頭為之。土地總登記當時，因口齒表達未清，以致
      經辦人員誤以土地價值作為土地面積登記，始產生今日之困擾。
（四）被告宙○○及玄○○並非李家子孫後代，其購地當時即有至現場看地，當時土
      地使用面積與今無異，豈有購買後欲因分割而得全數鄰近路邊之地，其請求顯
      然無理。
三、證據：提出本院八十九年度重訴字第三一八號判決、臺灣高等法院九十年度重上
    字第三０七號判決暨確定證明書、系爭土地使用權證明書、房屋稅款書各一件為
    證。
    理      由
壹、程序方面：
一、按訴狀送達後，原告不得將原訴變更或追加他訴。但經被告同意者，不在此限，
    民事訴訟法第二百五十五條第一項第一款定有明文。本件原告起訴狀原係請求本
    院將系爭土地分割如其所繪之附圖，並請求被告等人偕同辦理分割登記。嗣經本
    院囑託測量後追加變更其訴之聲明如主文第一、二項所示，並經被告及參加人全
    體同意，原告訴之追加、變更自屬合法。
二、被告辰○、未○○經合法通知，未於最後言詞辯論到庭，核無民事訴訟法第三百
    八十六條所列各款情形，爰依原告聲請，由其一造辯論而為判決。
三、按「第一百六十八條至第一百七十二條及前條所定之承受訴訟人，於得為承受時
    ，應即為承受之聲明」、「當事人死亡者，訴訟程序在有繼承人、遺產管理人或
    其他依法令應續行訴訟之人承受其訴訟以前當然停止」民事訴訟法第一百七十五
    條第一項、第一百六十八條分別定有明文。本件原起訴被告李月英於訴訟程序中
    死亡，嗣經其繼承人即被告乙○○、癸○○、巳○○○、酉○○、申○○聲明承
    受訴訟，有李月英繼承人戶籍謄本、繼承系統表、被告乙○○、癸○○、巳○○○、酉○○、申○○聲明承受訴訟狀等件附卷可稽，爰依上開規定准予承受本訴
    訟。
貳、實體方面：
一、原告起訴主張坐落台北縣三重市○○段一０三０地號土地面積一千二百九十平方
    公尺，係兩造共有，應有部分各如附表所示，其中原共有人李月英於本件起訴後
    死亡，其應有部分四十分之一，應由被告乙○○、癸○○、巳○○○、酉○○、
    申○○繼承公同共有。原告因於系爭土地上有合法建物即門牌號碼台北縣三重市
    ○○街三０五號房屋，乃欲將土地分割以取得房屋坐落土地之單獨所有，惟系爭
    土地共有人眾多，無法協議分割，爰訴請被告乙○○、癸○○、巳○○○、酉○○、申○○就原共有人李月英應有部分辦理繼承登記，並將系爭土地准予依附圖
    乙案所示裁判分割等情。
二、被告辰○、未○○、子○○○、辛○○、壬○○、甲○○、乙○○、癸○○、卯
    ○○、巳○○○、酉○○、申○○等人則以願意裁判分割，請依系爭土地上之建
    物現狀分割；被告宙○○、玄○○二人則以產權及地上建物均不清楚，請駁回原
    告之訴，又如裁判分割，請求判決兩造共有之座落台北縣三重市○○段一０三０
    號土地面積壹仟貳佰玖拾平方公尺，其分割方法如附圖甲案所示，Ａ１部分面積
    二百九十五點一六平方公尺及Ａ２部分面積九十九平方公尺分歸被告宙○○、玄
    ○○保持共有等語置辯。
三、原告主張系爭土地為兩造共有，應有部分各如附表所示，及土地原共有人李月英
    於本件起訴後死亡，其應有部分四十分之一，應由被告乙○○、癸○○、巳○○○、酉○○、申○○繼承公同共有之事實，業據原告提出土地登記謄本、戶籍謄
    本及繼承系統表等件為證，且被告亦不爭執，自堪信為真實。
四、按分割共有物，性質為處分行為，依民法第七百五十九條規定，共有不動之共有
    人中有人死亡時，於其繼承人未為繼承登記之前，尚不得分割共有物，有最高法
    院六十九年台上字第一○一二號判例意旨可資參照。查本件原起訴被告李月英於
    訴訟中死亡，是原告請求被告乙○○、癸○○、巳○○○、酉○○、申○○等人
    應就其被繼承人李月英所有系爭土地應有部分，辦理繼承登記，洵屬有據。
五、次按各共有人得隨時請求分割共有物，但物之使用目的不能分割或契約訂有不分
    割之期限者，不在此限。共有物之分割，依共有人協議之方法行之，分割方法不
    能協議決定者，法院得因任何共有人之聲請，命為左列之分配：一、以原物分配
    於各共有人。二、變賣共有物，以價金分配於各共有人，民法第八百二十三條第
    一項、第八百二十四條第一項、第二項分別定有明文。查系爭土地既無不得分割
    之情形，共有人間亦無不分割之特約，又未能達成協議分割之共識，則原告依上
    開規定，請求裁判分割，為有理由，應予准許。
六、復按裁判分割共有物訴訟，為形式之形成訴訟，其事件本質為非訟事件，故法院
    定共有物之分割方法，雖應斟酌當事人之聲明、共有物之性質、經濟效用及全體
    共有人之利益等公平決之，然不受當事人聲明之拘束。本院經審酌兩造請求之分
    割方案及上開土地之性質、經濟效用及公平原則，認應採取如附圖乙案所示方案
    為分割方法，茲敘明理由如下：
（一）系爭土地面積為一長方形，面積一千二百九十平方公尺，前面安慶街，後居防
      火巷，左臨力行路一段，右臨安慶街二九七巷。土地上現有建物十二戶，自右
      至左，分別為玄○○之鐵皮屋（無門牌號碼，經營福利家具行）、空地、原告
      住宅（三０五號）、辰○住宅（三０七號）、被告未○○住宅（三０九號）、
      林建欽住宅（出租他人經營安慶牙科）、乙○○住宅（三一三號）、丙○○住
      宅（三一五號，出租他人開設忠義宮）、丙○○住宅（三一七號，出租劉金讚
      ）、天○○等五人住宅（三一九號）、李建中、庚○○、李清鐵住宅（三二一
      號，未登記）、寅○○鐵皮房屋（三二五號，未登記，經營花店）、丁○○房
      屋（三三一號，未登記，右側二樓住宅，左側鐵皮屋經營麵攤），業經本院至
      現場勘驗明確，製有勘驗筆錄及現場繪製圖各一件附卷可稽，是系爭土地確有
      兩造及參加人等建築房屋並持續使用多年。且兩造及參加人等均陳明，若分割
      則請原物分割而不願變價分割，為維持土地所有人及使用人繼續使用系爭土地
      之利益，及避免因變價分割而造成拆除房屋之煩及法律關係之複雜，本件共有
      物之分割，應以原物分割為是。
（二）除被告宙○○、玄○○二人外，其他共有人原告丑○○、被告辰○、未○○、
      子○○○、辛○○、壬○○、甲○○、乙○○、癸○○、卯○○、巳○○○、
      酉○○、申○○及參加人寅○○、丁○○、丙○○、戊○○、庚○○、天○○
      、戌○○、宇○○、地○○、午○○等人均陳明願依房屋現有狀態分割，並同
      意分割方法如附圖乙案所示，Ａ１部分面積二百六十一平方公尺及Ａ２部分面
      積一百三十三點一六平方公尺均分歸被告宙○○、玄○○按乙案持分欄所示之
      應有部分比例共有；Ｂ部分面積一百零七點五零平方公尺分歸原告所有；Ｃ部
      分面積七十一點六七平方公尺分歸被告辰○所有；Ｄ部分面積七十一點六七平
      方公尺分歸被告未○○所有；Ｅ部分面積六百四十五平方公尺分歸被告子○○○、壬○○、辛○○、甲○○、卯○○、乙○○、癸○○、巳○○○、酉○○
      、申○○按乙案持分欄所示之應有部分比例共有（持分欄所示李月英應有部分
      四百分之二十，係由乙○○、癸○○、巳○○○、酉○○、申○○繼承公同共
      有）。觀此分割方案，已兼顧系爭土地利用權人之使用現狀及大多數共有人之
      分割意願，又能符合各共有人於繼承或買受取得系爭土地應有部分當時所得利
      用範圍之期待。而各共有人分得之土地，均形狀完整、面臨道路，系爭土地利
      用價值於分割後均不至降低。且被告子○○○、壬○○、辛○○、甲○○、卯
      ○○、乙○○、癸○○、巳○○○、酉○○、申○○取得如附圖乙案Ｅ部分土
      地尺並保持共有，亦可待來日另有產權糾紛之被告乙○○等人及參加人寅○○
      等人於本院裁判後另行辦理，並有減少紛爭之益。雖有部分共有人分得之土地
      與其所得利用之房屋未能合一，然因各共有人並無異議，當可於裁判確定後另
      行協商使用補償適宜，無傷本上述分割案之妥適性，自以採行上開分割案為宜
      。
（三）至被告宙○○及玄○○二人雖主張本件分割案應如附圖甲案所示，由其二人分
      得Ａ１部分面積二百九十五點一六平方公尺及Ａ２部分面積九十九平方公尺，
      其餘部分分歸其他共有人。惟如此分割方法，渠等將可同時分得臨安慶街及安
      慶街二九七巷之Ａ１部分與臨安慶街及力行路一段之邊間土地，以取得較高之
      經濟利用價值，已失公平。況渠等係因買賣而取得系爭土地之應有部分，於買
      賣當時，即已知悉土地之利用現狀，且被告玄○○現確係利用系爭土地最右側
      臨安慶街及安慶街二九七巷之Ａ１部分經營福利家具行，與其購買系爭土地應
      有部分狀態無異，現乙案所示分割方法，渠等分得之乙案Ａ１部分又係面臨安
      慶街及安慶街二九七巷之邊間土地，經濟價值已較他共有人為高，並得保有其
      經營福利家具行之絕大部分建物無庸拆除，顯見渠等非但未因採行乙案而受有
      不利益，且更將因土地分割後得以完整利用而獲得更高之經濟利用利益。故於
      兼顧兩造利益均分之情況下，附圖甲案所示分割方法，應不可取。
（四）綜上所述，本件裁判分割，應以如附圖乙案所示分割方法為妥。
七、從而，本件原告起訴請求（一）被告乙○○、癸○○、巳○○○、酉○○、申○○應就被繼承人李月英所有坐落台北縣三重市○○段一０三０地號土地面積一千
    二百九十平方公尺應有部分四十分之一辦理繼承登記（即由乙○○、癸○○、巳
    ○○○、申○○、酉○○公同共有，其中乙○○、癸○○、巳○○○應繼分各四
    分之一，酉○○、申○○應繼分各八分之一）。（二）兩造共有坐落台北縣三重
    市○○段一０三０地號土地面積一千二百九十平方公尺應予分割，其分割方法如
    附圖乙案所示，Ａ１部分面積二百六十一平方公尺及Ａ２部分面積一百三十三點
    一六平方公尺均分歸被告宙○○、玄○○按乙案持分欄所示之應有部分比例共有
    ；Ｂ部分面積一百零七點五零平方公尺分歸原告所有；Ｃ部分面積七十一點六七
    平方公尺分歸被告辰○所有；Ｄ部分面積七十一點六七平方公尺分歸被告未○○
    所有；Ｅ部分面積六百四十五平方公尺分歸被告子○○○、壬○○、辛○○、甲○○、卯○○、乙○○、癸○○、巳○○○、酉○○、申○○按乙案持分欄所示
    之應有部分比例共有（持分欄所示李月英應有部分四百分之二十，係由乙○○、
    癸○○、巳○○○、酉○○、申○○繼承公同共有），洵屬有理，應予准許。
八、又分割共有物之訴為形式之形成訴訟，法院不受原告聲明分割方案之拘束，故如
    准予裁判分割，原告之訴即有理由，並無敗訴之問題。又裁判分割共有物之訴訟
    為固有必要共同訴訟，共有人雖同意分割，只要不同意原告主張之分割方案，即
    必須被列為被告而應訴，故被告之抗辯自為伸張或防衛權利所必要。且兩造均因
    本件裁判分割而同霑利益，故本院認於裁判分割共有物訴訟，於法院准予分割，
    原告之訴為有理由時，仍應由兩造分別依系爭土地應有部分比例分擔訴訟費用較
    符公平原則，附此敘明。
據上論結，本件原告之訴為有理由，依民事訴訟法第三百八十五條第一項、第七十八
條、第八十一條第二款、第八十五條第一項但書、第二項、第八十六條第一項前段，
判決如主文。
中      華      民      國    九十二    年      二      月    二十四    日
                                    臺灣板橋地方法院民事第二庭
~B法  官  連士綱
右為正本係照原本作成。
如對本判決上訴，須於判決送達後廿日內向本院提出上訴狀。
中      華      民      國    九十二    年      二      月    二十六    日
~B書記官  李宏明
~F0
~T40
┌──────────────────────────────────────────────────────┐
│附表：                                                                                                      │
├──┬──────────┬─────────────┬──────────────────────────┤
│編號│共       有       人│應      有      部      分│備                                                考│
├──┼──────────┼─────────────┼──────────────────────────┤
│一  │丑○○              │一百零八分之九            │                                                    │
├──┼──────────┼─────────────┼──────────────────────────┤
│二  │辰  ○              │十八分之一                │                                                    │
├──┼──────────┼─────────────┼──────────────────────────┤
│三  │未○○              │十八分之一                │                                                    │
├──┼──────────┼─────────────┼──────────────────────────┤
│四  │宙○○              │十二分之一                │                                                    │
├──┼──────────┼─────────────┼──────────────────────────┤
│五  │玄○○              │九分之二                  │                                                    │
├──┼──────────┼─────────────┼──────────────────────────┤
│六  │子○○○            │四千分之一百二十          │                                                    │
├──┼──────────┼─────────────┼──────────────────────────┤
│七  │辛○○              │四千分之一百二十          │                                                    │
├──┼──────────┼─────────────┼──────────────────────────┤
│八  │壬○○              │四千分之一百二十          │                                                    │
├──┼──────────┼─────────────┼──────────────────────────┤
│九  │甲○○              │四千分之一百一十五        │                                                    │
├──┼──────────┼─────────────┼──────────────────────────┤
│十  │乙○○              │四千分之四百七十五        │                                                    │
├──┼──────────┼─────────────┼──────────────────────────┤
│十一│癸○○              │四千分之四百七十五        │                                                    │
├──┼──────────┼─────────────┼──────────────────────────┤
│十二│卯○○              │四千分之四百七十五        │                                                    │
├──┼──────────┼─────────────┼──────────────────────────┤
│十三│李月英              │四十分之一                │由乙○○、癸○○、巳○○○、酉○○、申○○繼承公同共│
│    │                    │                          │有                                                  │
└──┴──────────┴─────────────┴──────────────────────────┘


司法院資訊處製作；財團法人民間司法改革基金會備份。
